ACORDAO-COMPLETO-2463281

ACÓRDÃO 1100/2021 ATA 16/2021 - PLENÁRIO

Vistos, relatados e discutidos estes autos de recurso de revisão interposto pelo sr. Miguel Borges de Oliveira Júnior contra o Acórdão 8677/2019-TCU-Segunda Câmara,
ACORDAM os Ministros do Tribunal de Contas da União, reunidos em sessão Plenária, ante as razões expostas pelo relator, em:
9.1. conhecer do presente recurso de revisão, com fundamento nos arts. 32, inciso III, e 35, inciso III, da Lei 8.443/1992;
9.2. quanto ao mérito, dar provimento ao presente recurso para tornar insubsistente o subitem 9.2 do Acórdão 8677/2019-TCU-Segunda Câmara;
9.3. julgar regulares com ressalva as contas do sr. Miguel Borges de Oliveira Júnior (XXX.463.493-XX) , dando-lhe quitação, com fundamento nos arts. 1º, inciso I, 16, inciso II, 18 e 23, inciso II, da Lei 8.443/1992, c/c os arts. 1º, inciso I, 208 e 214, inciso II, do RITCU; e
9.4. dar ciência desta deliberação ao recorrente, à Funasa e à Prefeitura Municipal de Miguel Alves/PI.

Recurso de revisão interposto contra decisão que julgou irregulares as contas do responsável, com multa, ante a omissão não justificada no dever de prestar contas.

Prefeitura Municipal de Miguel Alves/PI

3. Recorrente: Miguel Borges de Oliveira Júnior (XXX.463.493-XX)

13.1. Ministros presentes: Ana Arraes (Presidente), Walton Alencar Rodrigues, Benjamin Zymler (Relator), Augusto Nardes, Aroldo Cedraz, Raimundo Carreiro, Vital do Rêgo e Jorge Oliveira.
13.2. Ministro-Substituto convocado: Augusto Sherman Cavalcanti.
13.3. Ministros-Substitutos presentes: Marcos Bemquerer Costa, André Luís de Carvalho e Weder de Oliveira.

TRF-1

Miguel Borges de Oliveira Júnior

BENJAMIN ZYMLER

Ministro Aroldo Cedraz

Adoto como relatório, com alguns ajustes de forma, a instrução lavrada no âmbito da Secretaria de Recursos (Serur) , acostada à peça 111:
"INTRODUÇÃO
Trata-se de recurso de revisão (peça 90) interposto por Miguel Borges de Oliveira Júnior, ex-prefeito de Miguel Alves-PI, contra o Acórdão 8677/2019-TCU-Segunda Câmara, da relatoria do Ministro Aroldo Cedraz (peça 73) , que apresenta o seguinte teor: 
Acórdão 8677/2019-TCU-Segunda Câmara
'9.1. conhecer do Recurso de Reconsideração interposto pelo Sr. Miguel Borges de Oliveira Júnior, para, no mérito, dar-lhe provimento parcial para afastar o débito descrito no item 9.1 da decisão recorrida e afastar a multa aplicada no item 9.2 da mesma decisão;
9.2. manter o julgamento pela irregularidade das contas, com fundamento no art. 16, inciso III, alínea a, da Lei 8.443/92, aplicando-lhe a multa prevista no art. 58, incisos I e II, da Lei 8.443/1992, no valor de R$ 5.000,00 (cinco mil reais) ;
9.3. dar ciência da presente deliberação ao recorrente.'
Acórdão 5386/2016-TCU-Segunda Câmara (decisão original, submetida a recurso de reconsideração) 
'9.1. com fundamento nos arts. 1º, inciso I, 16, inciso III, alínea 'a', 19, caput, e 23, inciso III, da Lei 8.443/1992, julgar irregulares as contas do Sr. Miguel Borges de Oliveira Junior, condenando-o ao pagamento dos valores abaixo especificados, com a fixação do prazo de quinze dias, a contar da notificação, para que comprove, perante o Tribunal (art. 214, inciso III, alínea 'a', do Regimento Interno) , o recolhimento da dívida à Fundação Nacional de Saúde, atualizada monetariamente e acrescida dos juros de mora, calculados a partir das correspondentes datas, até a data do efetivo recolhimento, na forma prevista na legislação em vigor:
	Data
	Valor (em R$) 

	5/4/2011
	50.000,00

	24/11/11
	50.000,00

9.2. aplicar ao Sr. Miguel Borges de Oliveira Junior a multa prevista nos arts. 19, caput, e 57 da Lei 8.443/1992, no valor de R$ 14.000,00 (quatorze mil reais) , fixando-lhe o prazo de 15 (quinze) dias, a contar da notificação, para que comprove, perante o Tribunal (art. 214, inciso III, alínea a, do Regimento Interno) , o recolhimento da dívida ao Tesouro Nacional, atualizada monetariamente desde a data do presente Acórdão até a do efetivo recolhimento, se for paga após o vencimento, na forma da legislação em vigor; (...) '
HISTÓRICO 
2.	A presente tomada de contas especial (TCE) foi instaurada pela Fundação Nacional de Saúde (Funasa) em desfavor de Miguel Borges de Oliveira Júnior, ex-prefeito de Miguel Alves-PI (gestão 2009-2012) , em razão da omissão no dever de prestar contas dos recursos repassados àquele Município por força do Convênio 338/2007, Siafi 626146, cujo objeto era a construção do sistema de abastecimento de água na zona rural da municipalidade, na forma definida no plano de trabalho acostado à peça 1, p. 9-13.
3.	O convênio, com vigência no período de 31/12/2007 a 9/12/2012 (peça 1, p. 85-107, 111, 115, 145, 165) , foi firmado no valor de R$ 100.000,00, à conta do Concedente, liberados por meio de duas ordens bancárias no valor de R$ 50.000,00 cada, em 5/4/2011 e 24/11/2011 (peça 1, p. 379) .
4.	A omissão do responsável no dever de prestar contas dos mencionados recursos foi apontada no relatório de tomada de contas especial (peça 1, p. 387-395) . A Controladoria-Geral da União (CGU) , com fundamento no seu Relatório de Auditoria 1.939/2014 (peça 2, p. 18-20) , certificou a irregularidade das contas (peça 2, p. 22) . O dirigente do Controle Interno emitiu parecer no mesmo sentido (peça 2, p. 23) , e a autoridade ministerial competente, após tomar conhecimento dos fatos, na forma regulamentar, determinou o encaminhamento das presentes contas a este Tribunal (peça 2, p. 24) .
5. 	No âmbito desta Corte de Contas, foi procedida a citação do responsável, porém este deixou transcorrer o prazo que lhe foi conferido sem recolher o débito quantificado no processo nem oferecer defesa. Assim, restou caracterizada sua revelia (peças 8, 10 e 12) e suas contas foram julgadas irregulares, na forma do Acórdão 5386/2016-TCU-Segunda Câmara (peça 19-21) , transcrito na seção 'Introdução'.
6.	Notificado, o responsável solicitou prorrogação do prazo para apresentar alegações de defesa, o que foi inferido pelo Relator original por falta de amparo legal (peças 47 e 55) . Em seguida, interpôs recurso de reconsideração (peça 58) contra o Acórdão 5386/2016-TCU-Segunda Câmara, conhecido pelo Relator, conforme despacho à peça 63, sem concessão de efeito suspensivo.
7.	No julgamento do recurso de reconsideração, o TCU entendeu, com base nos novos documentos apresentados, demonstrada a execução física integral do objeto do convênio, bem como a regular execução financeira e o nexo de causalidade entre os recursos repassados pela Funasa e as despesas apresentadas. Contudo, o responsável não apresentou justificativa em relação à omissão no dever de prestar contas, de modo que o Tribunal, mesmo que comprovada a regular aplicação dos recursos, manteve o julgamento pela irregularidade das contas, com aplicação de multa ao responsável, nos termos do Acórdão 8677/2019-TCU-Segunda Câmara (peças 73-75) .
8.	Inconformado, Miguel Borges de Oliveira Júnior opôs embargos de declaração, com pedido de efeitos infringentes (peça 83) , tendo o TCU deixado de conhecê-los, conforme o Acórdão 5335/2020-TCU-Segunda Câmara (peças 85-87) , em razão de não preencherem o requisito de admissibilidade atinente à adequação recursal.  Em seu voto, o Ministro Relator frisou que 'as questões e o documento novo apresentados pelo embargante teriam de ser apreciados em recurso adequado para aferir o seu cabimento e a sua eficácia direta sobre a prova produzida nesta TCE, e se teriam potencial para alterar o julgado desta Corte de Contas, já que visam a afastar a responsabilidade do Sr. Miguel Borges de Oliveira Júnior em relação à irregularidade que lhe foi atribuída e que fundamentou a sua condenação, omissão no dever de prestar contas'.
9.	Na presente fase processual, serão analisadas as razões do recurso de revisão interposto por Miguel Borges de Oliveira Júnior (peças 90-96) em face do Acórdão 5386/2016-TCU-Segunda Câmara.
EXAME DE ADMISSIBILIDADE
10. Ratifica-se a proposta de conhecimento do recurso de revisão formulada por esta Secretaria de Recursos no exame de peça 98, sem atribuição de efeito suspensivo, acolhido pelo Ministro Benjamin Zymler, conforme despacho de peça 102.
11. Cabe destacar neste ponto que, por meio do Memorando 288/2020 - Conjur, de 29/9/2020 (peça 104) , a Consultoria Jurídica do TCU encaminhou decisão exarada nos autos do Agravo de Instrumento 1030868-75.2020.4.01.0000, interposto por Miguel Borges de Oliveira Júnior contra decisão proferida pelo Juízo da 6ª Vara Federal da Seção Judiciária Distrito Federal, nos autos da Ação Ordinária 1052367-03.2020.4.01.3400.
12. De acordo com a decisão proferida no citado agravo de instrumento (peça 103, p. 3-4) , foi deferido o pedido de antecipação de tutela 'para suspender os efeitos jurídicos dos acórdãos nº 8.677/2019 e 5.335/2020 da 2ª Câmara do TCU, proferido no Processo de Tomada de Contas Especial nº Processo 003.020/2015-0, até o julgamento da ação ordinária'.
13. Assim, apesar de o recurso de revisão ora em análise ter sido conhecido sem atribuição de efeito suspensivo, os Acórdão 8677/2019-TCU-Segunda Câmara se encontram com seus efeitos suspensos por força da mencionada decisão judicial, tendo as providências para o seu cumprimento sido adotadas no âmbito deste Tribunal, conforme demonstram os documentos às peças 105 e 106.
EXAME TÉCNICO
14. Delimitação
14.1. Constitui objeto do presente recurso examinar se procede o argumento do responsável de que prestou contas do Convênio 338/2007 à Funasa e se a prestação de contas supostamente apresentada à época, inserta à peça 95 a título de documento novo, teria o condão de provar a regularidade das contas e, destarte, reformar o acórdão recorrido.
15. Da eficácia do novo documento apresentado para afastar a responsabilidade do responsável
15.1. O recorrente alega que o TCU manteve a irregularidade das suas contas no julgamento do recurso de reconsideração interposto contra o Acórdão 5386/2016-TCU-Segunda Câmara porque entendeu que ele havia sido omisso no dever de prestar contas. Em sede de embargos de declaração, acostou aos autos a documentação comprobatória da prestação de contas, porém os referidos embargos não foram conhecidos, pois, segundo o voto condutor do Acórdão 5335/2020-TCU-Segunda Câmara, o recurso não era adequado à sua pretensão (peça 90, p. 6) .
15.2. Ainda de acordo com os argumentos do recorrente, embora os embargos opostos por ele não tenham sido conhecidos, o Ministro Relator consignou em seu voto que a nova documentação apresentada teria que ser apreciada em recurso adequado, por ser nova e com eficácia para afastar a omissão no dever de prestar contas. Diante disso, o recorrente propôs recurso de revisão em face do Acórdão 8677/2019-TCU-Segunda Câmara (peça 90, p. 6-7) .
Análise
15.3. Inicialmente, cumpre esclarecer que o Ministro Relator do Acórdão 8677/2019-TCU-Segunda Câmara em nenhum momento afirmou que o documento novo apresentado pelo recorrente (peça 95) possuía eficácia para afastar a omissão no dever de prestar contas. Assim consta do seu voto (peça 86) :
'7. É possível notar que as questões e o documento novo apresentados pelo embargante teriam de ser apreciados em recurso adequado para aferir o seu cabimento e a sua eficácia direta sobre a prova produzida nesta TCE, e se teriam potencial para alterar o julgado desta Corte de Contas, já que visam a afastar a responsabilidade do Sr. Miguel Borges de Oliveira Júnior em relação a irregularidade que lhe foi atribuída e que fundamentou a sua condenação, omissão no dever de prestar contas. Assim, não há como serem apreciados, na via estreita dos Embargos de Declaração, que têm por finalidade integrar a deliberação, afastando possíveis omissão, contradição ou obscuridade.' (Grifos nossos) 
15.4. Como se vê, para o Relator, o juízo a respeito da eficácia do documento para isentar o recorrente da responsabilidade pela irregularidade que lhe foi atribuída deveria ser realizado em recurso adequado, e não em sede de embargos declaratórios, uma vez que estes se prestam apenas para integrar a deliberação recorrida. Nesse sentido, é que esclarece que o Sr. Miguel Borges de Oliveira Júnior pode 'apresentar esses elementos em sede de Recurso de Revisão, com fundamento no art. 35, e seus incisos, da Lei 8.443/92, ante alegada superveniência de documentos novos com eficácia sobre a prova produzida'.
15.5. Analisando os documentos trazidos aos autos por ocasião do presente recurso de revisão, juntados à peça 95, verifica-se que se tratam do comprovante de entrega da prestação de contas do Convênio 338/2007 à Funasa, consubstanciado no Ofício S/N, de 28/8/2014, assinado pelo recorrente, na qualidade de ex-prefeito de Miguel Alves/PI, com carimbo de recebido do órgão tomador, em 29/8/2014 às 11:25, e seus respectivos anexos.
15.6. Anexos ao citado ofício, estão os seguintes documentos:
a) Anexos XII, XI, XIII, XIV e X da prestação de contas (peça 95, p. 2-6) ;
b) Termo de Aceitação Definitiva da Obra (peça 95, p. 7) ;
c) Extrato Conta Corrente, posição Novembro/2011, e Extrato para simples verificação da conta do Município de Miguel Alves-PI no Banco do Brasil (peça 95, p. 8-9) ;
d) Nota de Empenho 02657 (peça 95, p. 10) ;
e) Ordem de Pagamento 363149 (peça 95, p. 11) ;
f) Recibo da União Poços Tubulares e Instalações Ltda. referente ao pagamento da 2ª parcela da implantação do sistema de abastecimento de água de São José dos Monteiros (peça 95, p. 12) ;
g) Extratos Conta Corrente, posição Abril/2011, Maio/2011, Junho/2011, Novembro//2011 e Dezembro/2011 da conta do Município de Miguel Alves-PI no Banco do Brasil (peça 95, p. 13-17) ; e
h) Notas fiscais da União Poços Tubulares e Instalações Ltda. (peça 95, p. 18-19) .
15.7. Os mencionados documentos, anexos ao ofício apresentado como comprovante de entrega da prestação de contas, com exceção dos referidos nos itens 'a' e 'b', já constavam dos autos à peça 58 (p. 50-65) , que diz respeito ao recurso de reconsideração do responsável.
15.8. Conforme se depreende da instrução elaborada pela Serur na análise do citado recurso de reconsideração (peça 67) , a qual serviu de fundamento para o Acórdão 8677/2019-TCU-Segunda Câmara (peça 73) , todos esses documentos foram considerados para se concluir que estava demonstrada a regular execução financeira e o nexo de causalidade entre os recursos repassados pela Funasa e as despesas apresentadas.
15.9. Tendo em vista que os pareceres técnicos da Funasa presentes nos autos demonstravam a execução física integral do objeto do Convênio 338/2007, a Segunda Câmara do TCU, na linha do voto do Ministro Relator (peça 74) , decidiu por dar provimento ao recurso de reconsideração do responsável, no sentido de afastar o débito a ele imputado.
15.10. Assim, considerando que foi com base em tais documentos que o Tribunal reviu o julgado original e afastou o débito do responsável, conforme Acórdão 8677/2019-TCU-Segunda Câmara, entende-se que a análise então realizada deve ser mantida na apreciação do presente recurso de revisão. Os documentos constantes dos itens 'a' e 'b', embora ainda não estivessem acostados aos autos, apenas trazem informações já existentes no processo e, portanto, corroboram o exame empreendido por ocasião do julgamento do recurso de reconsideração, que aqui se reafirma. 
15.11. Além disso, tendo em vista a autenticidade do ofício de encaminhamento da mencionada documentação à Funasa, o argumento do responsável de que prestou contas do Convênio 338/2007 àquela fundação merece ser acatado. Por conseguinte, deve ser afastado, não só o débito, como a irregularidade das contas decorrente da omissão no dever de prestar contas, que havia remanescido no acórdão recorrido. 
15.12. Se o responsável prestou contas ao órgão concedente, como demonstra o ofício à peça 95, mesmo que de forma intempestiva, não se pode falar em omissão no dever de prestar contas. Esse é o entendimento do TCU adotado no Acórdão 5817/2013-TCU-Segunda Câmara, que faz referência a outros dois precedentes no mesmo sentido (Acórdãos 1.240/2010 e 3.274/2010, ambos da 2ª Câmara) .
15.13. No caso, pode-se inferir que houve alguma falha após o recebimento da prestação de contas pela Funasa, em 29/8/2014 (peça 95) , pois, considerando que o processo de tomada de contas especial em desfavor de Miguel Borges de Oliveira Júnior ante a omissão no dever de prestar contas do Convênio 338/2007 foi instaurado em 23/7/2014 (peça 1, p. 387) e remetido à Secretaria Federal de Controle em 7/8/2014 (peça 2, p. 12) , uma vez de posse daquela documentação, a Funasa deveria ter solicitado àquele órgão de controle a devolução do processo e procedido o seu posterior arquivamento, com a retirada do registro do responsável na conta 'diversos responsáveis', em constatando a boa e regular aplicação dos recursos do citado convênio. 
15.14. Diante da ausência dessas providências pela Funasa, embora o responsável já tivesse suprido a omissão  no dever de prestar contas, o dirigente do órgão de controle interno, em 5/11/2014 (peça 2, p. 23) , com base no Relatório de Auditoria de 14/10/2014 e no Certificado de Auditoria de 5/11/2014 (peça 2, p. 18-22) , concluiu pela sua irregularidade, e o Ministro de Estado da Saúde, em 30/12/2014 (peça 2, p. 24) , determinou o encaminhamento do processo de tomada de contas especial ao TCU.   
15.15. Portanto, verifica-se que a TCE, instaurada por omissão de contas, foi enviada a este Tribunal apesar de, à época da remessa, não restar mais configurada a omissão no dever de prestar contas por parte do responsável, que, embora as tenha apresentado intempestivamente, o fez ainda durante a fase interna da TCE, ou seja, perante o próprio órgão repassador. Desse modo, suas contas devem ser julgadas regulares com ressalva, dando-se quitação.
15.16. Em síntese, conclui-se que a documentação apresentada pelo responsável à peça 95, conforme ele argumenta no recurso de revisão em apreço, possui plena eficácia para afastar a sua responsabilidade pela irregularidade a ele imputada pelo Acórdão 8677/2019-TCU-Segunda Câmara, uma vez que foi suficiente para demonstrar a regular execução financeira e o nexo de causalidade entre os recursos repassados por meio do Convênio 338/2007 e as despesas apresentadas, de acordo com a análise desta mesma Secretaria realizada na apreciação do recurso de reconsideração interposto pelo responsável, e, ademais, prova que não houve omissão no dever de prestar contas dos recursos do Convênio 338/2007, já que foi enviada à Funasa ainda na fase interna da TCE. Assim, não mais subsiste o motivo que ensejou a condenação do responsável pelo acórdão recorrido.
16. Questão adicional  
16.1. Apesar de não ter sido suscitada a questão da prescrição nestes autos, cabe mencionar que, no exame da prescrição, a Serur tem adotado os entendimentos detalhados na peça 110, que contém estudo e pronunciamentos anteriores da secretaria sobre o tema. Nessas manifestações, estão desenvolvidas as seguintes premissas, que serão utilizadas no presente exame:
a) ao julgar o RE 636.886, o STF conferiu nova interpretação ao art. 37, § 5º, da Constituição Federal, fixando a tese de que 'é prescritível a pretensão de ressarcimento ao erário fundada em decisão de Tribunal de Contas';
b) as pretensões punitiva e de ressarcimento devem observar o mesmo regime na atividade de controle externo, dado o objetivo comum da prescrição, de fixar prazo para o Tribunal de Contas agir, para caracterizar o ilícito, identificar seu autor, dimensionar as consequências da conduta e impor os consectários legais, independentemente de estes terem natureza punitiva ou ressarcitória;
c) até que sobrevenha norma específica, entende-se que a prescrição das pretensões punitiva e de ressarcimento, no processo de controle externo, deve observar o regime Lei 9.873/1999, na linha dos recentes pronunciamentos do STF a respeito. Assim, sem prejuízo de se realizar o exame da prescrição também segundo o prazo decenal previsto no Código Civil, o critério adotado, na formulação da proposta de encaminhamento, será o da Lei 9.873/1999.
Análise da prescrição segundo os critérios do Acórdão 1441/2016-TCU-Plenário
16.2. O TCU tem tradicionalmente aplicado os critérios definidos no Acórdão 1441/2016-TCU-Plenário, que, em incidente de uniformização de jurisprudência, orientou-se pela aplicação do Código Civil e definiu, em linhas gerais, que a prescrição da pretensão punitiva subordina-se ao prazo geral de dez anos (Código Civil, art. 205) , contado a partir da data da ocorrência do fato e interrompido pelo ato que ordenar a citação, a audiência ou a oitiva da parte.
16.3. No caso em exame, verifica-se que não ocorreu a prescrição da pretensão punitiva, pois o ato que ordenou a citação data de 18/3/2015 (peça 6) , menos de dez anos depois das transferências dos recursos referentes às despesas impugnadas, ocorridas em 5/4/2011 e 24/11/2011 (peça 1, p. 379) . 
16.4. Considerando a premissa de que as pretensões punitiva e de ressarcimento se submetem ao mesmo regime, conclui-se que não ocorreu a prescrição para a aplicação de multa e para a condenação ao ressarcimento, caso fossem adotados, para ambos os fins, os parâmetros definidos no Acórdão 1441/2016-TCU-Plenário.
Análise da prescrição pelo regime da Lei 9.873/1999 
16.5. Adotando-se as premissas fixadas na Lei 9.873/1999 ao caso em exame, e considerando-se o prazo geral, de cinco anos, observa-se que também não ocorreu a prescrição. Para tanto, é preciso considerar os seguintes parâmetros: 
16.6. A Lei 9.873/1999, na parte final do art. 1º, traz previsão expressa a respeito do início do prazo de prescrição, em se tratando de infração de caráter permanente ou continuado. Nesta hipótese, a prescrição começa a correr não da data de cada fato, e sim 'do dia em que tiver cessado' a permanência ou a continuidade. 
16.7. Assim, aqui o marco inicial para a contagem do prazo prescricional é a data final para a prestação de contas, ou seja, 7/2/2013 (peça 1, p. 177) .  Considerando-se que a deliberação que condenou o responsável foi proferida em 10/5/2016 (peça 19) , conclui-se que não transcorreram cinco anos entre essas duas datas.
16.8. Cumpre consignar que, nos termos do art. 1º, § 1º, da Lei 9.873/1999, opera-se a prescrição intercorrente se o processo ficar paralisado por mais de três anos, aguardando 'julgamento ou despacho'. 
16.9. Atos inequívocos de apuração verificados nestes autos permitem afirmar que não ocorreu a prescrição intercorrente. Nesse sentido, menciona-se que a citação do recorrente se deu em 25/3/2015 (peças 8 e 12) , o que demonstra que não transcorreram três anos entre o prazo final para prestação de contas (7/2/2013) e a data da citação. Como se sabe, a prescrição também é interrompida 'pela notificação ou citação do indiciado ou acusado, inclusive por meio de edital', nos termos do art. 2º, I, da Lei 9.873/1999. E, no regime dessa lei, a interrupção se dá pela citação propriamente dita, e não pelo despacho que a ordena.
16.10. Partindo-se da premissa de que a pretensão de ressarcimento segue as mesmas balizas, enquanto não houver norma específica a respeito, a demonstração da inocorrência da prescrição punitiva impõe, como consequência, a conclusão de que também é viável a condenação ao ressarcimento do prejuízo apurado nos autos, adotando-se como referência a Lei 9.873/1999, tida pelo STF como norma regente da prescrição da pretensão punitiva pelo TCU.
CONCLUSÃO
17. Em face da análise das razões recursais apresentadas, conclui-se que, seja considerando os critérios estabelecidos pelo Acórdão 1441/2016-TCU-Plenário (conforme os termos do Código Civil) , seja pelas medidas dispostas na Lei 9.873/1999, as pretensões punitiva e ressarcitória não prescreveram.
18. Diante da inocorrência da prescrição da pretensão de ressarcimento bem como da multa, não há óbice ao julgamento imediato do processo. Assim, considerando que os argumentos e a documentação apresentada pelo responsável no presente recurso se mostraram:
a) aptos a suprir a ausência de efetiva demonstração sobre a boa e regular aplicação dos recursos públicos transferidos por meio do Convênio 338/2007 e, consequentemente, a afastar a presunção legal de dano ao erário que levou à sua condenação pelo Acórdão 5386/2016-TCU-Segunda Câmara (peça 19) ;
b) capazes de afastar a omissão no dever de prestar contas e, portanto, o julgamento pela irregularidade das contas que remanesceu na apreciação do recurso de reconsideração, consoante o acórdão recorrido (Acórdão 8677/2019-TCU-Segunda Câmara - peça 73) , o presente recurso de revisão deve ser provido, e as contas do responsável julgadas regulares com ressalva, dando-se quitação.
PROPOSTA DE ENCAMINHAMENTO
19. Ante o exposto, submete-se à consideração superior a presente análise do recurso de revisão interposto por Miguel Borges de Oliveira Júnior contra o Acórdão 8677/2019-TCU-Segunda Câmara, propondo-se, com fundamento nos arts. 32, inciso III, e 35, inciso III, da Lei 8.443/1992, c/c o art. 288 do Regimento Interno/TCU:
a) conhecer do recurso interposto e, no mérito, dar-lhe provimento; e
b) comunicar a deliberação que vier a ser proferida por esta Corte ao recorrente."
2.	O Diretor da Serur endossou o posicionamento acima transcrito (peça 112) .
3.	O representante do MP/TCU, em sua intervenção regimental, assentiu à proposta de encaminhamento apresentada pela unidade técnica (peça 113) .
	É o relatório.

Uanderson Ferreira da Silva (OAB/PI 5.456)

Procurador Rodrigo Medeiros de Lima

RECURSO DE REVISÃO EM TOMADA DE CONTAS ESPECIAL. CONVÊNIO. CONSTRUÇÃO DE SISTEMA DE ABASTECIMENTO DE ÁGUA. OMISSÃO NO DEVER DE PRESTAR CONTAS. DEMONSTRAÇÃO DA EXECUÇÃO FÍSICA INTEGRAL DO OBJETO. EXECUÇÃO FINANCEIRA REGULAR. NEXO DE CAUSALIDADE COMPROVADO. OMISSÃO NÃO JUSTIFICADA. CONTAS IRREGULARES. MULTA. CONHECIMENTO. OMISSÃO AFASTADA. PROVIMENTO. CONTAS REGULARES COM RESSALVA. QUITAÇÃO. CIÊNCIA.

TOMADA DE CONTAS ESPECIAL (TCE)

Secretaria de Recursos (Serur)

Preliminarmente, destaco que o presente recurso de revisão atende aos requisitos de admissibilidade previstos nos arts. 32, inciso III, e 35, inciso III, da Lei 8.443/1992, c/c o art. 288 do RITCU, razão pela qual deve ser conhecido.
2.	Este feito tratou, originalmente, de tomada de contas instaurada pela Fundação Nacional de Saúde (Funasa) contra o sr. Miguel Borges de Oliveira Júnior, ex-prefeito do Município de Miguel Alves/PI, devido à omissão no dever de prestar contas dos recursos repassados por força do Convênio 338/2007.
3.	Referido ajuste teve como objeto a construção de sistema de abastecimento de água na zona rural da municipalidade, na forma definida no plano de trabalho acostado à peça 1, p. 9-13. Para tanto, foi previsto o montante total de R$ 100.000,00, oriundos do concedente.
4.	A vigência do convênio abrangeu o período de 31/12/2007 a 9/12/2012.
5.	Diante da ausência da prestação de contas, o órgão concedente instaurou a devida tomada de contas especial, imputando débito integral ao ex-gestor.
II
6.	No âmbito deste Tribunal, o sr. Miguel Borges de Oliveira Júnior foi regularmente citado, mas deixou transcorrer in albis o prazo que lhe foi conferido sem recolher o débito nem oferecer alegações de defesa. 
7.	O feito prosseguiu regularmente e, ao final, houve o julgamento pela irregularidade das contas do ex-prefeito, nos termos do Acórdão 5386/2016-TCU-Segunda Câmara, sob relatoria do Ministro-Substituto Marcos Bemquerer Costa, abaixo transcrito:
	"ACORDAM os Ministros do Tribunal de Contas da União, reunidos em sessão da 2ª Câmara, ante as razões expostas pelo Relator, em:
	9.1. com fundamento nos arts. 1º, inciso I, 16, inciso III, alínea 'a', 19, caput, e 23, inciso III, da Lei 8.443/1992, julgar irregulares as contas do Sr. Miguel Borges de Oliveira Junior, condenando-o ao pagamento dos valores abaixo especificados, com a fixação do prazo de quinze dias, a contar da notificação, para que comprove, perante o Tribunal (art. 214, inciso III, alínea 'a', do Regimento Interno) , o recolhimento da dívida à Fundação Nacional de Saúde, atualizada monetariamente e acrescida dos juros de mora, calculados a partir das correspondentes datas, até a data do efetivo recolhimento, na forma prevista na legislação em vigor:
	Data
	Valor (em R$) 

	5/4/2011
	50.000,00

	24/11/2011
	50.000,00

9.2. aplicar ao Sr. Miguel Borges de Oliveira Junior a multa prevista nos arts. 19, caput, e 57 da Lei 8.443/1992, no valor de R$ 14.000,00 (quatorze mil reais) , fixando-lhe o prazo de 15 (quinze) dias, a contar da notificação, para que comprove, perante o Tribunal (art. 214, inciso III, alínea a, do Regimento Interno) , o recolhimento da dívida ao Tesouro Nacional, atualizada monetariamente desde a data do presente Acórdão até a do efetivo recolhimento, se for paga após o vencimento, na forma da legislação em vigor;
9.3. autorizar, caso requerido, nos termos do art. 26 da Lei 8.443/1992, o parcelamento das dívidas constantes deste Acórdão em até 36 (trinta e seis) parcelas mensais e sucessivas, informando ao responsável que a falta de pagamento de qualquer parcela importará no vencimento antecipado do saldo devedor (art. 217, § 2º, do Regimento Interno do TCU) , sem prejuízo das demais medidas legais;
9.4. autorizar, desde logo, a cobrança judicial das dívidas, nos termos do art. 28, inciso II, da Lei 8.443/1992, caso não atendidas as notificações; e
9.5. enviar cópia deste Acórdão, bem como do Relatório e da Proposta de Deliberação que o fundamentam, à Procuradoria da República no Estado do Piauí, nos termos do art. 16, § 3º, da Lei 8.443/1992 c/c art. 209, § 7º, do Regimento Interno do TCU, e à Funasa." 
8.	Em seguida, o responsável interpôs recurso de reconsideração contra a deliberação supracitada.
9.	Por meio do Acórdão 8677/2019-TCU-Segunda Câmara, sob relatoria do Ministro Aroldo Cedraz, esta Corte de Contas entendeu, com base em novos documentos apresentados, que restou demonstrada a execução física do objeto pactuado, bem como a regular execução financeira e o nexo de causalidade entre os recursos repassados e as despesas apresentadas. Contudo, por não ter sido justificada a omissão no dever de prestar contas, foi mantido o julgamento pela irregularidade das contas, com aplicação da multa prevista no art. 58, incisos I e II, da Lei 8.443/1992, no valor de R$ 5.000,00.
10.	Inconformado, o sr. Miguel Borges de Oliveira Júnior opôs embargos de declaração, com pedido de efeitos infringentes, os quais não foram conhecidos em razão de não preencherem o requisito de admissibilidade atinente à adequação recursal (vide Acórdão 5335/2020-TCU-Segunda Câmara) .
III
11.	Agora, por meio de recurso de revisão, o ex-prefeito vem aos autos para sustentar que prestou contas do Convênio 338/2007 à Funasa, o que teria o condão de provar a regularidade das contas e, destarte, reformar o acórdão recorrido. Como prova, o recorrente junta aos autos comprovante de entrega da prestação de contas ao órgão concedente, com carimbo de recebido, em 29/8/2014, e respectivos anexos.
IV
12.	A Serur e o MP/TCU, em pareceres uniformes, recomendam o provimento do recurso. 
13.	Segundo entendem, o documento ora apresentado pelo responsável comprova o encaminhamento da prestação de contas à Funasa, ainda que de forma intempestiva. Por conseguinte, deve ser afastada a irregularidade das contas decorrente da omissão que havia remanescido no acórdão recorrido.
V
14.	A meu ver, o exame efetuado pela unidade técnica, ratificado pelo Parquet especializado, não merece reparos.
15.	Do que ressai dos autos, mesmo após comprovar, em recurso de reconsideração, a regular aplicação dos recursos, o julgamento pela irregularidade das contas do responsável foi mantido ante a omissão, não justificada, no dever de prestar contas dos recursos recebidos.
16.	Nesta fase processual, todavia, o recorrente logrou comprovar que, ainda na fase interna da tomada de contas especial, houve o envio da prestação de contas ao órgão concedente. In casu, o processo de tomada de contas especial foi instaurado em 23/7/2014 e remetido à Secretaria Federal de Controle em 7/8/2014; porém, em 29/8/2014, houve o recebimento, pela Funasa, de documentação a título de prestação de contas. Assim, mesmo tendo o ex-gestor sanado a omissão no dever de prestar contas, o feito prosseguiu como se omissão houvesse.
17.	Entretanto, se o responsável prestou contas ao órgão concedente, ainda que de modo intempestivo, não se pode falar em omissão no dever de prestar contas. Segundo o entendimento vigente neste Tribunal, a citação, pelo TCU, é o marco temporal a partir do qual a apresentação da prestação de contas não descaracteriza a omissão (vide Acórdão 4.817/2017-2 ª Câmara) . Prestadas as contas antes de expedida a comunicação por parte do Tribunal, não há que se falar em incidência do art. 209, § 4º, do RITCU, por falta do suporte fático delimitado pela norma (vide Acórdão 1792/2020-TCU-Primeira Câmara, 4.817/2017-2ª Câmara e 7.471/2015-1ª Câmara, dentre outros) .
18.	Desse modo, a apresentação da prestação de contas até o momento anterior ao da citação configura intempestividade no dever de prestar contas e deve ser considerada falha formal, hipótese que, aliada à demonstração da adequada e integral aplicação dos recursos, conduz ao julgamento das contas pela regularidade com ressalva.
19.	Assim, não mais subsiste o motivo que ensejou a aplicação de multa ao recorrente.
20.	Diante do exposto, voto no sentido de que o Tribunal adote a deliberação que ora submeto à apreciação deste Plenário.
	TCU, Sala das Sessões Ministro Luciano Brandão Alves de Souza, em 12 de maio de 2021.
BENJAMIN ZYMLER
Ministro-Relator